臺灣臺中地方法院民事判決　九十三年度訴字第一五五二號
　　原　　　告　　寅○○
　　　　　　　　　子○○
　　　　　　　　　癸○○
　　　　　　　　　丑○○
　　　　　　　　　辛○○
　　　　　　　　　戊○○
　　　　　　　　　壬○○
　　　　　　　　　己○○
　　　　　　　　　丁○○
　　　　　　　　　丙○○
　　共　　　同
　　訴訟代理人　　洪主雯　律師
　　被　　　告　　有口皆杯股份有限公司
　　法定代理人　　庚○○
　　訴訟代理人　　乙○○
　　　　　　　　　甲○○
　　　　　　　　　陳傳中　律師
　　複　代理人　　江銘栗　律師
右當事人間給付管銷費用等事件，本院於九十四年一月二十一日言詞辯論終結，判決
如左：
　　主　  　文
被告應給付原告寅○○、子○○、戊○○、己○○、丁○○各新台幣壹拾萬元；應給
付原告癸○○、丑○○、辛○○、壬○○、丙○○各新台幣拾伍萬元。
被告應將如附表所示之抵押權設定登記塗銷。
訴訟費用由被告負擔。
本判決得假執行。但被告如分別為原告寅○○、子○○、戊○○、己○○、丁○○各
預供擔保新台幣壹拾萬元；分別為原告癸○○、丑○○、辛○○、壬○○、丙○○各
預供擔保新台幣拾伍萬元，均免為假執行。
　　事實及理由
一、本件被告經合法通知，未於最後言詞辯論期日到庭，核無民事訴訟法第三百八十
　　六條所列各款情形，准依原告之聲請，由其一造辯論而為判決。
二、按訴狀送達後，原告不得將訴變更或追加他訴，但擴張或減縮應受判決事項之聲
　　明者，不在此限，民事訴訟法第二百五十五條第一項第三款定有明文。本件原告
　　起訴請求判決被告給付新台幣（以下同）三百一十一萬七千一百五十元及。嗣於
　　本院審理中減縮為請求被告給付二百二十五萬元，核屬減縮應受判決事項之聲明
　　，揆諸前揭規定，應予准許，合先敘明。
三、原告起訴主張：原告分別於民國九十二年間與被告簽訂加盟契約，成為被告公司
　　之特約加盟連鎖店，詎被告於九十三年五月十九日發函通知其全省各加盟業者，
    於該函說明一項下，就加盟業者嚴重違反加盟業者營運注意事項且經公司開立舉
　　發單（紅單）時，公司得行使之權利部分增加「公司不退還保證金及抵押金」、
　　「違規之店家需賠償被告公司新台幣（下同）一百二十萬元」之顯不相當之賠償
    義務。另於說明二項下就違反加盟業者營運注意事項部分增列七點，是被告於契
　　約訂定後再片面增加原告等應負擔之義務，恣意變更契約內容，顯然違反誠信原
　　則。原告等乃於九十三年六月二日發函被告終止加盟契約，並於同年月十五日送
　　達於被告。爰依加盟契約約定，請求被告將營業保證金分別返還與原告，並分別
　　塗銷如附表所示之抵押權設定登記。
四、被告則以：系爭加盟合約書第十五條第一、三項分別規定「對於本連鎖制度之運
　　作及雙方之權利義務，甲乙雙方均已充分瞭解。」「甲方為雙方營運之利益考量
　　，得保留契約書修改之權利。」第十六條第三項規定「本合約未約定之特別事項
　　，經甲乙雙方以書面另行訂定之。」均足徵凡涉及加盟合約書以外之事項，應經
　　契約雙方當事人另以書面訂定後，始生拘束雙方當事人之效力，是被告於九十三
　　年五月十九日發函通知原告，僅係被告單方所為意思表示，於原告承諾前，尚不
　　生拘束雙方之效力，尚非逕行變更契約條款。再者，原告無法定或約定事由即逕
　　行以單方意思表示終止契約，於法亦有未合等語置辯。原告之訴無理由，求為判
　　決駁回原告之訴及假執行之聲請；如受不利判決，願供擔保請准宣告免為假執行
　　。
五、兩造不爭執之事實：
　　(一)原告分別於九十二年間與被告簽訂加盟契約，成為被告之特約加盟連鎖店，販
　　　賣「有口皆杯」冷熱飲料。於訂約時，原告須各支付營業保證金三十五萬元予
　　　被告。原告丙○○、壬○○、丑○○、辛○○、癸○○等於訂約時分別交付現
　　　金三十五萬元與被告，原告丁○○、己○○、寅○○、戊○○、子○○等於訂
　　　約時分別交付現金十萬元與被告，不足額部分另以如附表所示之不動產設定抵
　　　押權予被告。
　　(二)被告於九十三年五月十九日委託大千法律事務所發函通知其全省各加盟業者，
　　　為補述、重申與各加盟業者營運注意事項及合約書之規範，倘有嚴重違反加盟
　　　業者營運注意事項且經被告公司開立舉發單（紅單）時，被告之處理辦法為：
　　　1.被告得逕自終止與店家之契約。
      2.被告不退還保證金與抵押金。
      3.違規之店家需賠償被告一百二十萬元。
      4.被告將保留法律追訴權。
　  (三)被告於九十三年五月十九日委託大千法律事務所發函與其全省各加盟業者，就
      亦屬違反「加盟業者營運注意事項」補充說明如下：
　　　1.店家未依實際賣價或杯種價格申報營業額（低價杯裝填高價品販售，低（短
　　　　）報杯數或以非被告提供之杯子販售。）
　　　2.未依標準作業處理營業結算金者。
　　　3.將被告之原物料、器具及配方提供他人者。
      4.經消費者投訴違規營業且經查屬實者。
      5.合約未滿期而提前要求要求終止合約者。
      6.店內營業人員未取得證書而擅自營業者。
      7.未經被告書面同意，而以被告名義刻印或對外執行業務者。
六、本件爭點：
　　(一)被告於九十三年五月十九日發函補述、重申與各加盟業者營運注意事項及違約
　　　之處罰是否違反誠信原則？
    (二)系爭加盟契約約定營業保證金三十五萬元之退還方式是否違反民法第二百四十
 　   七條之一之規定而無效？
七、得心證之理由：
　　(一)按消費者保護法之立法目的乃在於保護消費者之權益，促進國民消費生活安全
　　　，提昇國民消費生活品質。所謂「消費者」，係指以消費為目的，而為交易、
　　　使用商品或接受服務者而言，消費者與企業經營者間就商品或服務所發生之法
　　　律關係，稱之為「消費關係」，觀之該法第一條第一項、第二條第一款、第三
      款規定自明，是使用商品或接受服務者，將其購得之商品或服務再使用於營利
      之用途即非屬消費者，足見若非因消費關係所生之法律關係，自無適用消費者
　　　保護法之餘地。經查兩造間訂立之「有口皆杯特約加盟合約」，係原告加入被
　　　告所經營之有口皆杯冷熱飲事業，由被告授權原告使用被告之服務標章並依照
　　　被告之制度經營有口皆杯加盟店，原告並非以消費為目的而為交易、使用商品
　　　或接受服務，原告既非消費者保護法第二條第一項所稱之消費者，其因系爭加
　　　盟契約所生之法律關係自非屬消費關係，應無消費者保護法之適用。
　　(二)按定型化契約即附合契約，依民法第二百四十七條之一規定係指「依照當事人
　　　一方預定用於同類契約之條款而訂立之契約」。故定型化契約若由當事人雙方
　　　互相就契約預定之條款逐一商議而成立，即與雙方當事人互相表示意思一致而
　　　成立之契約無殊，自非定型化契約。經查，原告與被告簽訂「有口皆杯特約加
　　　盟合約書」，該契約前言載有「茲為乙方欲加入甲方所經營之有口皆杯冷熱飲
　　　事業特約加盟店，雙方同意訂立左列條款，由甲方授權乙方使用甲方之服務標
　　　章並依照甲方之制度經營有口皆杯加盟店。」契約第十七條第三項亦約定「甲
　　　方為雙方營運之利益考量，得保留契約書修改之權利」等語觀之，該契約書面
　　　乃被告預先擬定之契約條款，原告僅能依該條款訂立契約，否則，即受不締約
　　　之不利益。是系爭契約條款既為被告預定用於加盟契約，而原告對該加盟契約
　　　條款亦無磋商變更之餘地，應認其為定型化契約。
　　(三)依兩造所訂加盟合約書約定，除合約未約定之特別事項須經雙方另以書面方式
　　　訂定外，被告為雙方營運利益考量，得保留契約書修改之權利。被告為其營運
　　　利益，即依該條約定，於九十三年五月十九日委託大千法律事務所發函通知全
　　　省各加盟業者，為補述，重申與各加盟業者營運注意事項及合約書之規範，倘
　　　有嚴重違反加盟業者營運注意事項且經被告公司開立舉發單（紅單）時，被告
　　　之處理辦法如下：1.被告得逕自終止與店家之契約。2.被告不退還保證金及抵
　　　押金。3.違規之店家須賠償被告一百二十萬元。4.被告將保留法律追訴權。下
　　　列事項亦屬違反「加盟業者營運注意事項：1.店家未依實際賣價或杯種價額申
      報營業額（低價杯裝填高價品販售，低（短）報杯數或以非被告公司提供之杯
      子販售）。2.未依標準作業處理營業結算金者。3.將被告之原物料、器具及配
      方提供他人者。4.經消費者投訴違規營業且經查屬實者。5.合約未滿期而提前
      要求終止合約者。6.店內營業人員未取得證書而擅自營業者。7.未經被告書面
      同意，而以被告名義刻印或對外執行業務者。
　　　按民法第一百四十八條第一項規定，「權利之行使，不得以損害他人為主要目
      的。」同條第二項規定，「行使權利，履行義務，應依誠實及信用方法。」是
      被告單方增列原合約所無被告應遵守七點營運注意事項；對違反加盟業者營運
      注意事項並經被告開立紅色舉發單時，除原合約被告得逕行終止契約外，並增
      列被告不退退保證金及抵押金，且加盟業者須賠償被告一百二十萬元。被告增
      列原告注意義務，加重原告賠償責任，免除其退還營業保證金及貨物抵押金責
      任，顯背上揭權利濫用之禁止，有違民法第二百四十七條之一第一、二、四款
　　　規定，其情形顯失公平，該部分被告單方補述，修改契約權利之約定無效。
　　(四)查兩造所訂加盟合約，核其性質為繼續性契約。按契約是特定人間基於信賴關
　　　係而成立之特別結合關係，債務人除給付義務外，尚應依債之本旨履行基於誠
      實信用原則之附隨義務，期能滿足給付利益，以達契約目的。一般法律原則，
      認為於長期繼續性之法律關係，其須當事人之協力及信賴者，於具有重大事由
      時，均得隨時終止契約。系爭加盟契約，僅約定被告有終止權。而一般法定終
      止權，民法雖無明文規定，但如有給付遲延或給付不能時，應解釋為亦可發生
      終止權。本件原告營業地點依約由被告指定，並由被告與房東訂立租賃契約，
      然於租期屆滿前被告先後與房東表示不再續租，末兩期租金即未予繳付，任由
      房東將原告所繳押租金抵租。九十三年六月後，被告即不再供貨。致使原告無
      法繼續營運。被告甚而於九十三年五月十九日委託大千法律事務所發函給原告
      ，就加盟業者營運注意事項增列七點，對違反營運注意事項者，被告除得逕行
      終止契約外，增列被告不退還保證金及抵押金，且違規店家須賠償被告一百二
      十萬元。該律師函雖名為重申，實則加列原合約所無之營運注意事項，對違規
      店家並加重其責任負擔。被告此舉顯為免除其退還保證金及抵押金責任，並加
      重原告之賠償責任，顯不利於原告。為防止契約自由之濫用及維護交易之公平
      ，被告所為上揭情形顯失公平，依法無效已如前述。被告依加盟合約第十五條
      第三點約定，認其保留有契約書修改權利，恣意變更契約條款，增加原告不合
      理之賠償責任，其違反誠信原則，致使兩造間之信賴基礎喪失殆盡，且被告不
      再為原告續租營業地點及提供原物料自屬有可歸責事由，故原告於九十三年六
      月二日發函通知被告終止系爭加盟契約，被告亦於同年月十五日接獲該終止契
      約函，自發生終止契約效力。
　　(五)契約終止後，被告自應將營業保證金退還於原告。但依加盟合約約定「營業保
      證金參拾伍萬元，於加盟契約期間內退約者，自契約終止日之次月至契約終止
      期滿月數按等比例逐月攤還，不足一個月以一個月計算。」然查原告之特別加
      盟金，履約保證金，原物料抵押款，承租營業點押租金等，於簽訂加盟合約時
      ，即一次付清。被告此種按月平均攤還營業保證金之方式，相較於原告之上揭
      款項須一次付清，顯失公平，依民法第二百四十七條之一規定，該部分約定無
      效。被告主張依合約，若原告違反本契約之約定事項經被告開立紅單舉發時，
      則營業保證金不予退還，因原告有偷杯、盜賣之違規情事，業經被告公司之稽
      查人員稽核，開立紅單舉發，保證金不予退還。經查被告所提之稽核單並未經
      營業人員簽章認同，難認原告有此違規行為，且偷杯盜賣之情形係被告於九十
      三年五月十九日委託大千法律事務所發函內容第二點第一款增列之營運注意事
      項，依前述，被告擅加此營運注意事項已屬無效。被告之主張自乏依據。況紅
      色舉發單之開立，須違規店家違規情節重大，屢勸不聽，始予開立，但查對原
      告有何違規情事，經被告屢勸不聽，被告並未能舉證以實其說。被告復主張財
　　　產經清點後發現有短缺或不堪使用，則需按該資產之市價賠償該部分資產損失
　　　，並由貨物抵押款中扣除。若有不足則由營業保證金中扣抵。惟查被告供稱原
　　　告之生財器具搬回公司無處擺放，迄未清點。此因可歸責於被告之事由由不予
　　　清點資產，阻保證金返還條件之成就，依法視為條件已成就。綜上所述，被
　　　告之答辯難採納，原告所繳營業保證金應予退還。
　　(六)營業保證金三十五萬元，原告原告癸○○、丑○○、辛○○、壬○○、丙○○
　　　分別繳交現金各三十五萬元，原告寅○○、子○○、戊○○、己○○、丁○○
　　　分別繳交現金各十萬元，不足額部分另以如附表所示不動產設定抵押權與被告
　　　，為被告所是認。惟被告供稱原告癸○○與被告立下協議書，解除雙方之台中
　　　文心店加盟關係，癸○○原繳納之營業保證金十萬元，逕由被告沒收，以賠償
　　　被告之損失。經查被告癸○○本件係請求台中四平店之加盟營業保證金三十五
　　　萬元，此有加盟合約書、讓渡書影本附卷可查。該部分被告之答辯亦無足採。
      是原告提起本訴，請求被告退還系爭保證金及塗銷附表所示不動產之抵押權設
      定登記，洵屬正當，應予准許。
八、本判決所命給付之金額均未逾新台幣五十萬元，應依職權宣告假執行。被告陳明
　　願供擔保，請准宣告免為假執行，核無不合，爰分別酌定相當之擔保金額准許之
    。
九、本件事證已臻明確，兩造其餘攻擊或防禦方法，經核與判決結果均不生影響，爰
　　不逐一審究，附此敘明。
十、結論：原告之訴為有理由，依民事訴訟法第三百八十五條第一項前段、第七十八
　　條、第三百八十九條第一項第五款、第三百九十二條第二項判決如主文。
中　　　華　　　民　　　國　　九十四　　年　　　一　　　月　　三十一　　日
　　　　　　　　　　　　　　　　　　臺灣臺中地方法院民事第四庭
~B法　　　官　周靜秀
右為正本係照原本作成
如不服本判決，應於判決送達後二十日內，向本院提出上訴狀。
中　　　華　　　民　　　國　　九十四　　年　　　二　　　月　　　二　　　日
~B法院書記官
　　　　　　　　　　　　　　　　　　　　　　　　　　　　　　　　　　　　Ａ
